臺灣臺中地方法院民事判決　九十年度訴字第一八五○號
　　原　　　告　　財團法人天主教會台中教區
　　法定代理人　　甲○○
　　送達代收人　　丙○○
　　被　　　告　　台中縣大里市公所
　　法定代理人　　乙○○
　　　　　　　　　丁○○
右當事人間請求拆屋還地事件，本院判決如左：
    主　　文
被告應將坐落台中縣大里市○○○段健仁小段第一四四地號土地，面積八十二平方公
尺上之地上物拆除，並將上開土地返還予原告。
被告應給付原告新台幣萬貳仟壹佰捌拾伍元，暨自民國九十年六月二十一日起至清
償日止，按年息百分之五計算之利息；及自民國九十年五月二十八日起至返還上開土
地之日止，按年依給付當年申報地價年息百分之五計算之數額。
原告其餘之訴駁回。
訴訟費用由被告負擔十分之七，餘由原告負擔。
本判決第一項於原告以新台幣貳拾柒萬肆仟元為被告供擔保後，得假執行。但被告如
於假執行程序實施前，以新台幣捌拾貳萬元為原告預供擔保後，就主文第一項得免為
假執行。
    事　　實
甲、原告方面：
  壹、聲明：
   一被告應將坐落台中縣大里市○○○段健仁小段第一四四地號，面積八十二平方
     公尺土地上（下稱系爭土地）之地上物拆除，並將該土地返還原告。
   二被告應給付原告新台幣（下同）十二萬四千四百零七元，並自起訴狀繕本送達
     被告之翌日（即九十年六月二十一日）起至清償日止，按年息百分之五計算之
     利息，暨自九十年五月二十八日起至交還該土地之日止按年依給付當年申報地
     價年息百分之十計算之數額。
   三前開第一項聲明原告願供擔保，請准宣告假執行。
  貳、陳述：
    一系爭土地為原告所有，此有系爭土地登記謄本可稽。而被告竟在毫無任何法律
      權源之情況下，占用上開土地興建「大里市健民社區活動中心」（下稱系爭房
      屋），原告屢次催促被告拆除系爭房屋，返還系爭土地，被告均置之不理，被
      告應係無權占有系爭土地，原告自得依民法第七百六十七條之規定，請求被告
      拆除系爭房屋，返還系爭土地予原告。
    二次按，無法律上之原因而受利益，致他人受損害者，應返還其利益，民法第一
      百七十九條定有明文。再者，最高法院六十一年台上字第一六九五號判例謂：
      「無權占有他人土地，可能獲得相當於租金之利益，為社會通常之觀念，是被
      上訴人抗辯其占有系爭土地所得之利益，僅相當於法定最高限額租金之數額，
      尚屬可採。」是故，被告無權占用系爭土地，自獲有相當於租金額之利益，致
      原告受有相當於租金額之損害，且該租金額即為相當於「法定最高限額租金」
      之數額，被告自應將其所受利益返還原告。又法定最高限額租金依照土地法第
      九十七條第一項規定：「城市地方房屋之租金，以不超過土地及其建築物申報
      總價額年息百分之十為限」，且土地法第一百零五條準用之。因此，以各該年
      度申報地價百分之十為計算基準，被告所有系爭房屋自七十八年七月二十八日
      起至九十年五月二十七日止，使用系爭土地之利益為十二萬四千四百零七元（
      其計算式詳如附表所載），另自九十年五月二十八日起至交還土地之日止，其
      使用系爭土地之利益則為按年依給付當年之申報地價百分之十計算之。
  參、對被告所為抗辯之陳述：
    一被告就系爭房屋為其於七十八年七月二十八日建竣，其為所有權人並不爭執，
      僅抗辯系爭房屋占用系爭土地並非無權占有，且其未管理用益系爭房屋，未獲
      有利益云云。惟查：
      (一)被告主張系爭房屋占有系爭土地並非無權占有，原告否認，被告應負舉證責
        任。
      (二)再按，占有即為一種利益，取得占有者，即取得一種法律上之地位（王澤鑑
        教授著，不當得利，一九九九年十月版，第二三八頁），因此被告系爭房屋
        興建、占用於原告系爭土地上，「占有」土地本身即獲有利益，被告就該不
        當得利即應予返還。被告主張未獲利益云云，顯無足採。
      (三)甚者，被告無庸向他人購買土地或承租土地，即得興建系爭建物提供轄下所
        屬健民里使用，而健民里行政歸屬上既屬被告，被告因此獲有利益，自不待
        言。
    二又被告抗辯原告請求之不當得利數額應以申報地價百分之五計算云云。惟查：
      (一)原告所請求之不當得利數額，業依系爭土地自七十八年起迄今之歷年申報地
        價為計算標準（詳請見上開附表），合先敘明。
      (二)至被告主張應以申報地價百分之五計算不當得利，無非以財政部九十一年二
        月六日台財稅字第○九一○四五○四一八號函為據云云。然查，該函先就形
        式而言，其乃針對所謂九十年度而為之釋令，與本案乃涵蓋自七十八年迄今
        之時間範圍，顯不相同，無從比擬，是被告所舉已無足採。
      (三)進者，該函「主旨」記載：「．．．准予備查」，顯然該函僅係報備性質，
        實際上各國稅局於課稅時是否採行該標準，已足堪疑。甚者，觀諸該函並未
        區分房屋、土地所在之地理位置、工商繁榮程度等各種客觀因素，即明其乃
        為籠統標準，與最高法院所揭示之「基地租金之數額，須斟酌基地位置、工
        商業繁榮之程度、承租人利用基地之經濟價值及所受利益」意旨不符，顯無
        足採（舉例而言，台中市○○路之土地租金，即不可能與台中市其他土地均
        採同一標準。所以，租金應如何計算，本應依具體個案論之）。
      (四)此外，系爭土地之周圍環境，除系爭房屋前方即為市場外，系爭土地所面臨
        者為大馬路「銀聯路」，其周圍至少有碧岸寺、青果集貨站、衛生室、健民
        國小、農會健民辦事處，可謂文、教、商各方面均繁盛，為人潮集中來往之
        處，此有現場照片及系爭土地周圍環境放大圖影本可稽。而原告所請求之不
        當得利數額，每月僅不過數百元至千餘元，數額之少，顯在系爭土地實際利
        用價值及商業價值之下。是原告請求之數額，顯然合理。
  肆、證據：提出系爭土地所有權狀影本暨土地登記謄本影本、土地登記謄本、歷年
      申報地價謄本、被告不當得利金額計算附表、系爭土地周圍環境放大圖影本各
      一份及現場相片五張為證。
乙、被告方面：
  壹、聲明：駁回原告之訴。如受不利之判決，請准供擔保免為假執行。
  貳、陳述：
    一系爭房屋係未經辦理保存登記之建物，乃由被告編列預算於七十八年七月二十
      八日建竣撥用予台中縣大里市健民里，並由台中縣大里市健民社區發展協會管
      理並供公眾使用迄今。
    二據瞭解本件被告當時出資興建系爭房屋時，係經當時之台中縣議員叢樹林出面
      奔走協調後取得系爭房屋所坐落之土地包括台中縣大里市○○○段健仁小段一
      四五地號國有土地之管理者及系爭土地所有權人原告教會當時負責人之同意借
      用。上情雖因當時承辦人已亡歿及相關資料年代久遠散佚難覓而無法提出確切
      證明資料供參，然系爭房屋之占用系爭土地厥非無權占有！
    三退一步言，倘鈞院仍認系爭房屋之占用系爭土地無正當權源，惟原告之主張以
      系爭土地申報價額年息百分之十為計算本件使用系爭土地利益之計算基準而請
      求被告返還自七十八年七月二十八日起至九十年五月二十七日止之使用利益云
      云，亦非有理。蓋：
      (一)被告並未管理用益系爭房屋、土地，未曾獲有使用利益，自無返還使用利益
        可言。
      (二)按「無法律上之原因而獲得相當於租金之利益，致他人受損害時，如該他人
        之返還利益請求權已逾租金短期消滅時效之期間，對於相當於已罹消滅時效
        之租金之利益，不得依不當得利之法則，請求返還。」最高法院六十五年度
        第五次民庭庭推總會決議參照。是原告之請求自其請求時起回溯五年外之相
        當於租金之利益，既已罹於消滅時效，此部分請求即無理由。
      (三)復按「基地租金之數額，除以基地申報地價為基礎外，尚須斟酌基地之位置
        ，工商業繁榮之程度，承租人利用基地之經濟價值及所受利益等項，並與鄰
        地租金相比較，以為決定，並非必達申報總地價年息百分之十最高額。」最
        高法院著有六十八年度台上字第三○七一號判例可稽。本件系爭房屋係供台
        中縣大里市健民里等居民公眾使用之社區活動中心，具公益性質，並無藉以
        牟受經濟利益之情事，原告遽依系爭土地申報價額年息百分之十之最高限額
        為本件使用系爭土地利益之計算基準，自屬過高，至少應予酌減至財政部稅
        法釋令「當地一般租金標準」中所定之「依土地申報地價之五％計算」為適
        當！
  參、證據：提出財政部稅法釋令影本及系爭土地租金試算表各一份為證。
丙、本院依職權履勘現場，並囑託台中縣大里地政事務所測量系爭房屋占用系爭土地
    之情形。
    理　　由
一、本件原告於九十年六月十二日起訴時，被告之法定代理人為簡肇棟，嗣於九十一
    年三月一日變更為乙○○，業據原告提出台中縣大里市公所函一份在卷可稽。原
    告於九十一年四月二十四日具狀聲明由被告之新任法定代理人乙○○承受訴訟，
    核無不合，先予敘明。
二、按起訴狀送達後，原告不得將原訴變更或追加他訴，但請求之基礎事實同一者，
    或擴張或減縮應受判決事項之聲明者，不在此限，民事訴訟法第二百五十五條第
    一項第二、三款定有明文。經查本件原告起訴之聲明原係請求被告拆屋還地，及
    應給付原告十五萬五千二百六十元暨法定遲延利息，並自九十年五月二十八日起
    至交還該土地之日止按年依給付當年申報地價年息百分之十計算之數額。嗣於訴
    狀送達後，原告除仍請求被告拆屋還地外，減縮聲明為請求被告給付十二萬四千
    四百零七元暨法定遲延利息，並自九十年五月二十八日起至交還該土地之日止按
    年依給付當年申報地價年息百分之十計算之數額。其訴之變更既有請求之基礎事
    實同一、減縮應受判決事項之聲明之情事，參諸首揭規定，應予准許，合先敘明
    。
三、本件系爭土地係原告所有；而系爭房屋係未經辦理保存登記之建物，乃由被告編
    列預算於七十八年七月二十八日建竣，為被告所有，且該房屋有部分坐落系爭土
    地上，面積八十二平方公尺；又系爭土地之周圍環境，除系爭房屋前方為市場外
    ，系爭土地所面臨者為大馬路「銀聯路」，其周圍有碧岸寺、青果集貨站、衛生
    室、健民國小、農會健民辦事處等；及系爭房屋係被告撥用予台中縣大里市健民
    里，並由台中縣大里市健民社區發展協會管理並供公眾使用，非供營業之用等事
    實，業據原告提出系爭土地登記謄本、系爭土地周圍環境放大圖影本各一份及現
    場相片五張為證，並經本院會同台中縣大里地政事務所到場履測屬實，有本院勘
    驗筆錄暨台中縣大里地政事務所複丈成果圖各一份附卷足憑，復為兩造所不爭執
    ，應堪信為真正。
四、惟本件原告主張：被告應將系爭房屋坐落系爭土地之部分拆除，並將該土地返還
    原告等語；被告則以：其當時出資興建系爭房屋時，係經當時之台中縣議員叢樹
    林出面奔走協調始取得系爭土地所有權人原告教會當時負責人之同意借用，上情
    雖因當時承辦人已亡歿及相關資料年代久遠散佚難覓而無法提出確切證明資料供
    參，然系爭房屋之占用系爭土地厥非無權占有等語置辯。是兩造就被告所有系爭
    房屋占有系爭土地是否係無權占有，甚有爭執，首應予以查明。經查：
  (一)按所有人對於無權占有或侵奪其所有物者，得請求返還之。對於妨害其所有權者
    ，得請求除去之。有妨害其所有權之虞者，得請求防止之。民法第七百六十七條
    定有明文。再按以無權占有為原因，請求返還土地者，占有人對土地所有權存在
    之事實無爭執，而僅以非無權占有為抗辯者，土地所有權人對其土地被無權占有
    之事實無舉證責任，占有人自應就其取得占有係有正當權源之事實證明之，最高
    法院著有八十五年度台上字第一一二○號民事判決可資參照。
  (二)本件系爭土地為原告所有，及被告所有之系爭房屋有部分係占有系爭土地等情，
    均如前述，是原告主張被告係無權占有系爭土地，而被告辯稱其占有系爭土地具
    有合法之權源，依首揭說明，被告既對原告就系爭土地有所有權之事實並無爭執
    ，則被告自應舉證證明其占有系爭土地係有正當權源之事實。
  (三)而被告固辯稱：其當時出資興建系爭房屋時，係經當時之台中縣議員叢樹林出面
    奔走協調始取得系爭土地所有權人原告教會當時負責人之同意借用云云，惟復稱
    ：上情已因當時承辦人已亡歿及相關資料年代久遠散佚難覓而無法提出確切證明
    資料供參云云，且未舉出其他證據其實其說，是被告所辯系爭土地係經原告當時
    之負責人同意借用，被告在其上建屋係有正當權源云云，尚難採憑。是原告主張
    被告無權占有系爭土地，可以採信。故原告本於所有物返還請求權，請求被告應
    將坐落系爭土地上之地上物拆除，並將該土地返還原告，於法有據，應予准許。
五、又原告主張被告無權占用系爭土地而受利益，面積計八十二平方公尺，茲以各該
    年度申報地價之年息百分之十作為計算基準，依不當得利返還請求權，向被告請
    求自七十八年七月二十八日起至九十年五月二十七日止，使用系爭土地之利益共
    十二萬四千四百零七元（其計算式詳如附表所載），另自九十年五月二十八日起
    至交還土地之日止，其使用系爭土地之利益則為按年依給付當年之申報地價百分
    之十計算之等語；被告則以：系爭房屋乃被告建竣撥用予台中縣大里市健民里，
    並由台中縣大里市健民社區發展協會管理並供公眾使用迄今，被告並未管理用益
    系爭房屋、土地，未曾獲有使用利益，自無返還使用利益可言；縱認被告有不當
    得利之情事，原告之請求自其請求時起回溯五年外之相當於租金之利益，既已罹
    於消滅時效，此部分請求即無理由；且系爭房屋係供台中縣大里市健民里等居民
    公眾使用之社區活動中心，具公益性質，被告並無藉以牟受經濟利益之情事，原
    告遽依系爭土地申報價額年息百分之十之最高限額為本件使用系爭土地利益之計
    算基準，自屬過高，至少應予酌減至財政部稅法釋令「當地一般租金標準」中所
    定之「依土地申報地價之五％計算」為適當等語置辯。是兩造就被告所有系爭房
    屋占有系爭土地是否有不當得利之情事，及應依何標準計算原告所受相當於租金
    之損害，甚有爭執，亦應予以查明。經查：
    (一)按無法律上原因而受利益，致他人受損害者，應返還其利益，民法第一百七十
      九條定有明文。是被告既未經原告同意，其系爭房屋得無償占用原告之系爭土
      地，則被告占用原告之土地而受有利益，致原告受有損害，原告本於民法第一
      百七十九條之不當得利返還請求權，請求被告給付相當於租金之不當得利，於
      法有據。
    (二)惟按租金之請求權因五年間不行使而消滅，民法第一百二十六條定有明文。凡
      無法律上之原因而獲相當於租金之利益，致他人受損害時，如該他人之返還利
      益請求權，已逾租金短期消滅時效之期間，對於相當於已罹消滅時效之利益，
      不得依不當得利之法則，請求返還（最高法院六十五年度第五次民庭總會決議
      及八十五年度台上字第二○五九號裁判可資參照）。本件被告既已辯稱：原告
      之請求自其請求時起回溯五年外之相當於租金之利益，已罹於消滅時效等語。
      而原告係於九十年六月十二日提起本件訴訟，請求被告給付自七十八年七月二
      十八日起至交還系爭土地之日止相當於租金之利益，依上開說明，原告對於已
      逾租金短期消滅時效五年之利益，不得請求返還，故原告請求自八十五年六月
      十二日起至交還系爭土地之日止相當於租金之利益，為有理由，逾此部分之請
      求，尚屬無據。
    (三)至於該不當得利之計算標準，應參酌土地法第一百零五條、第九十七條第一項
      之規定，予以計算較為客觀公允。次按建築房屋之基地租金，依土地法第一百
      零五條準用同法第九十七規定，以不超過該土地申報價額年息百分之十為限。
      又基地租金之數額，除以基地申報地價為基礎外，尚須斟酌基地之位置，工商
      業繁榮之程度，承租人利用基地之經濟價值及所受利益等項，並與鄰地租金相
      比較，以為決定，並非必達申報總地價年息百分之十最高額（最高法院六十八
      年度台上字第三○七一號判例意旨可資參照）。查系爭土地位於台中縣大里市
      ，面臨銀聯路，系爭房屋前方為市場，周圍有碧岸寺、青果集貨站、衛生室、
      健民國小、農會健民辦事處，附近文教鼎盛、商業繁榮，人潮往來不絕；系爭
      房屋係被告興建撥用予台中縣大里市健民里，並由台中縣大里市健民社區發展
      協會管理並供公眾使用，非供營業之用，前均已敘明，再參酌近五年之社會經
      濟狀況及不動產之景氣情況，本院認被告就系爭土地所受相當於租金之利益，
      以系爭土地之申報地價年息百分之五計算為相當。
    (四)而系爭土地之申報地價，於八十三年七月期、八十六年七月期、八十九年七月
      期各為每平方公尺一千五百二十元、一千六百元、一千六百元，此有系爭土地
      之地價謄本一份可憑。且被告占用系爭土地之面積為八十二平方公尺，如前所
      述，是原告所得向被告請求自八十五年六月十二日起至九十年五月二十七日止
      相當於租金之利益，及自九十年五月二十八日起至被告交還該土地之日止，按
      年相當於租金之利益，分別說明如下：
      1.原告所得請求自八十五年六月十二日起至九十年五月二十七日止相當於租金
        之利益部分：
        (1)於八十五年六月十二日起至八十六年六月三十日止部分：
          此段期間共計一年又十九天，其申報地價為每平方公尺一千五百二十元，
          是原告得請求相當於租金之利益，計六千五百五十六元。【計算方式為：
          〔1,520（元）*82（平方公尺）*5%*｛1+19/365｝（年）=  6,556（元）
          ，元以下四捨五入】
        (2)於八十六年七月一日起至八十九年六月三十日止部分：
          此段期間為三年，其公告地價為每平方公尺一千六百元，是原告得請求相
          當於租金之利益，計一萬九千六百八十元。【計算方式為：〔1,600（元
          ）*82（平方公尺）*5%*3（年）=19,680（元），元以下四捨五入】
        (3)於八十九年七月一日起至九十年五月二十七日止部分：
          此段期間共計三百三十一天，其公告地價為每平方公尺一千六百元，是原
          告得請求相當於租金之利益，計五千九百四十九元。【計算方式為：〔
          1,600（元）*82（平方公尺）*5%*331/365（年）= 5,949（元），元以下
          四捨五入】
        (4)綜上，原告所得請求自八十五年六月十二日起至九十年五月二十七日止相
          當於租金之利益，共計三萬二千一百八十五元。
      2.原告所得請求自九十年五月二十八日起至被告交還系爭土地之日止，相當於
        租金之利益部分：
        此段期間，原告係請求按年依給付當年申報地價年息百分之十計算之數額云
        云，惟本院認以系爭土地之申報地價年息百分之五計算為相當，前已說明，
        故原告所請求此段期間按年依給付當年申報地價年息百分之五計算之數額，
        為有理由，逾此部分之請求，應屬無據。
六、從而，原告依所有物返還請求權請求被告將系爭土地上之地上物拆除，並將該土
    地返還予原告；並依不當得利返還請求權請求被告應給付原告三萬二千一百八十
    五元，暨自起訴狀繕本送達被告之翌日（即九十年六月二十一日）起至清償日止
    ，按年息百分之五計算之利息；及自九十年五月二十八日起至返還上開土地之日
    止，按年依給付當年申報地價年息百分之五計算之數額，均有理由，應予准許。
    其餘請求即屬無據，應予駁回。
七、本件原告陳明願供擔保，請准就主文第一項宣告假執行，及被告陳明願供擔保，
    請准就主文第一項、第二項原告勝訴部分宣告免為假執行，經核無於法律均無不
    合，爰分別酌定相當之擔保金額宣告之。
八、據上論結，本件原告之訴為一部有理由，一部無理由，依民事訴訟法第七十九條
    但書、第三百九十條第二項、第三百九十二條判決如主文。
中　　　華　　　民　　　國　　九十一　　年　　　十　　　月　　 十七 　　日
                                      臺灣臺中地方法院民事第四庭
~B法　　　官　許秀芬
右為正本係照原本作成
如對本判決上訴須於判決送達後廿日內向本院提出上訴狀
中　　　華　　　民　　　國　　九十一　　年　　　十　　　月　　 十七 　　日
~B法院書記官　孫曉鳳
